【裁判字號】    98,易,2303
【裁判日期】    990618
【裁判案由】    詐欺
【裁判全文】
臺灣板橋地方法院刑事判決              98年度易字第2303號
公  訴  人  臺灣板橋地方法院檢察署檢察官
被      告  丙○○
選任辯護人  陳志揚律師
上列被告因詐欺案件，經檢察官提起公訴（98年度偵字第21811
號），本院判決如下：
    主  文
丙○○意圖為自己不法之所有，以詐術使人將本人之物交付，處
有期徒刑月，如易科罰金，以新臺幣壹仟元折算壹日。
    事  實
一、丙○○與甲○○為透過網路MSN 即時通訊軟體相識之朋友，
    但素未謀面，緣甲○○於民國98年2 月2 日晚間6 時許及3
    日晚間9 時許，在其位於臺北縣中和市住○○○○路MSN 與
    丙○○聊天時，告知想購買Sharp 廠牌T91 型之行動電話，
    詎丙○○竟意圖為自己不法之所有，向甲○○詐稱其友人有
    販賣該款之二手行動電話，但需先交付價金由其出面向該名
    友人購買，讓該名友人以為是其本人要買的，才能比較便宜
    等語，使甲○○不疑有他而陷於錯誤，同意以新臺幣（下同
    ）七千五百元之價格向丙○○購買該款行動電話一具，兩人
    並約定於同年月4 日上午10時許在臺北縣新店市之新店捷運
    站一號出口面交，丙○○即留下其0000000000之行動電話門
    號作為聯絡之用。嗣甲○○因需工作無法親自前往，遂將價
    金交予友人乙○○後委請其到場面交，乙○○依約到場後，
    丙○○即向乙○○先收取七千五百元，並佯稱要去牽車而要
    求乙○○至對面等候。惟乙○○在該處等候多時，仍不見丙○○，撥打上開行動電話門號亦無法接通，始知受騙，旋於
    當日下午報警處理。
二、案經臺北縣政府警察局中和第一分局報請臺灣板橋地方法院
    檢察署檢察官偵查起訴。
    理  由
一、證據能力方面：
(一)按被告以外之人於審判外之言詞或書面陳述，除法律有規定
    者外，不得作為證據，刑事訴訟法第159 條第1 項定有明文
    。是證人甲○○、乙○○於警詢中所為之陳述，就被告丙○○而言，均屬被告以外之人於審判外之陳述，復又查無刑事
    訴訟法第159 條之2 所定可信之特別情況，揆諸前揭法律規
    定，即不得作為認定被告犯罪事實之證據。
(二)按被告以外之人於偵查中向檢察官所為之陳述，除顯有不可
    信之情況者外，得為證據，刑事訴訟法第159 條之1 第2 項
    定有明文。此係因上開偵查中向檢察官所為之陳述雖仍為審
    判外之陳述，但立法者衡量刑事訴訟法規定檢察官代表國家
    偵查犯罪、實施公訴，依法有訊問被告、證人、鑑定人之權
    ，且實務運作時，偵查中檢察官向被告以外之人所取得之陳
    述，原則上均能遵守法律規定，不致違法取供，其可信性極
    高，為兼顧理論與實務為由，而對「被告以外之人於偵查中
    向檢察官所為之陳述」，例外規定除有顯不可信之情況者外
    ，得為證據。本件證人甲○○、乙○○於偵查中向檢察官所
    為之證述均經具結，亦於本院審理時到庭就渠等於偵查中所
    為之證述接受被告及其辯護人之詰問，揆諸司法院大法官會
    議釋字第582 解釋意旨，對於被告之詰問權已有所保障，即
    已合於法定程序。另渠等於偵查中既均經具結願負偽證罪之
    刑事責任後方為證述，在證據能力方面應得認渠等所為證述
    之真實性可獲初步之確保。準此，證人甲○○、乙○○在偵
    查中向檢察官所為之證述，尚難認有「顯不可信」之情況，
    均有證據能力。
(三)至辯護人雖以證人甲○○、乙○○於檢察官訊問時所簽立之
    結文無案號、案由之記載，難以令人明瞭渠等二人究係為何
    案件而具結，堪認與未經簽立結文之情形相同為由，而認渠
    等對檢察官所為之證詞不具證據能力。然查我國固採書面結
    文制度，惟刑事訴訟法第189 條第1 、3 項僅規定結文內應
    記載當（係）據實陳述，決無匿、飾、增、減等語，並應令
    證人簽名蓋章或按指印，並未規定必須記載案號及案由，實
    務上結文中記載案由之目的不過係為特定證人所作證之案件
    ，是若結文中雖未記載案由、案由，然依具體情況已足特定
    證人所欲證述之案件或事實，不致有令證人或他人混淆之虞
    時，則僅係結文之漏載，應不影響證人所簽立書面結文之效
    力。準此，本案證人甲○○、乙○○僅有因本件購買行動電
    話疑遭詐騙案件涉訟而經檢察官傳喚出庭作證，渠等具結前
    檢察官亦已訊問渠等與被告有無親屬關係等語，渠等自知係
    就本案被告所涉詐欺犯行作證，所證述之內容復均與本案之
    犯罪事實相關，自不致於有令證人或法院及其他當事人等人
    混淆之情事，是渠等所簽立之結文中雖未填載案號及案由，
    揆諸前揭說明，僅不過係單純漏載，並不影響渠等具結之效
    力，從而辯護人此部分之主張，尚非可採。
二、訊據被告丙○○固坦承與甲○○相約以七千五百元之價格交
    易二手行動電話一具，並定於上開時、地面交，其亦確有準
    時到場赴約等事實，惟矢口否認有詐欺取財之犯行，辯稱：
    伊當時係要將自己所有SonyEricsson廠牌之行動電話販賣予
    甲○○，並非Sharp 廠牌T91 型之行動電話，伊到場後等不
    到對方，撥打電話予甲○○亦未經接聽，只得離去，伊並未
    見到乙○○，亦未向乙○○收取七千五百元等語。經查：
(一)被告與甲○○係透過網路MSN 相識之友人，先前素未謀面，
    兩人在MSN 上約由甲○○以七千五百元之價格向被告購買二
    手行動電話一具，並定於98年2 月4 日上午10時或10時許在
    新店捷運站一號出口面交，被告屆時親自前往赴約，甲○○
    則委由友人乙○○攜帶價金前往等事實，為被告所供承不諱
    ，核與證人甲○○、乙○○於偵查及本院審理中所為之證述
    相符，是此部分之事實堪以認定，合先敘明。
(二)關於買賣細節部分，證人甲○○除歷次均明確證稱所要購買
    者為Sharp 廠牌T91 型之行動電話外，於本院審理中證稱被
    告先前在MSN 中告知錢要先交給伊，伊再持向朋友購買，因
    為不能讓朋友知道是賣給證人甲○○，要讓朋友以為是要賣
    給被告本人的，這樣才能比較便宜等語（參見本院99年1 月
    27日審判筆錄第21頁）；而證人甲○○前於警詢中已曾提及
    當時被告是告知其朋友要賣，若證人甲○○直接向被告買會
    比較便宜等語（參見98年度偵字第14178 號偵查卷第8 頁）
    ，嗣其於偵查中亦證稱被告當時稱其有朋友要賣該支手機給
    被告，兩人約到新店捷運站拿錢給被告，被告再到對面拿手
    機給伊等語（參見98年度偵字第17939 號偵查卷第5 頁）；
    此均與證人甲○○嗣後於本院審理中所證大致相符，當非證
    人甲○○所臨訟杜撰。事實上證人甲○○前與被告素未謀面
    ，僅在網路上交談過，並無怨隙，除其並無刻意設局誣陷被
    告之動機外，其既確實損失七千五百元，若非證人乙○○侵
    吞，即係遭被告或他人所騙走，則就上開細節部分而言，實
    亦無虛構事實袒護證人乙○○或構陷被告之必要，其所證可
    信度自屬甚高。況被告並未住在新店，若果如其所述係將自
    己所有SonyEricsson廠牌之行動電話販賣予證人甲○○，大
    可約在證人甲○○店內面交，或約在被告自己住處附近以求
    方便，並無兩人特地跑到新店捷運站面交之必要，渠等竟特
    別約在新店捷運站出口處，可徵證人甲○○所述其購買者乃
    為Sharp T91 型之行動電話，且約在新店捷運站係因被告要
    在該處對面向朋友拿行動電話等語，符合情理，應堪採信。
(三)關於證人乙○○當天確有遇到被告，並將甲○○所託之現金
    七千五百元轉交被告乙節，業據證人乙○○於偵查及本院審
    理中證述甚明。雖被告、辯護人方面認證人乙○○關於證人
    甲○○委託及交款之時間，其本人到達新店捷運站之時間，
    與證人甲○○所證或其本人在警詢中所述有所出入。然查：
  證人乙○○、甲○○係於99年1 月27日到本院作證，當時距
    離98年2 月4 日案發時已近一年，且就渠等之立場而言，不
    論委託及取款、到達捷運站之時間點為何，終究證人乙○○
    有遇到某人，並將七千五百元交給對方，是記憶之重點乃在
    於對方究竟是否為被告、當時交談內容、遭詐騙之金額及關
    於詐術細節部分之前後經過，至於時間點方面並非重點，故
    證人乙○○、甲○○在事隔一年後對於時間點部分縱略有記
    憶模糊之處，亦屬情理之常，不能以此即認證人乙○○所證
    具有瑕疵而不可採信。
  其中關於甲○○委託乙○○及交款之時間部分，證人甲○○
    於本院審理中證稱係交易前一日晚間10時、11時拜託證人乙○○，證人乙○○並於交易當天上午9 時許到其中和店內拿
    錢等語，與證人乙○○於本院審理中所證甲○○係交易前一
    天晚上，快凌晨時（即晚上11時許）委託，交易當天上午8
    、9 時許至中和店內拿錢等語（以上參見本院99年1 月27日
    審判筆錄第6 、7 、13、14頁），兩者對於時間點部分所述
    相差頂多一小時許。另證人乙○○於警詢中稱甲○○係於交
    易當天凌晨零時委託伊，伊於當日上午9 時45分到中和店內
    拿錢等語（參見98年度偵字第14178 號偵查卷第10、11頁）
    ，與其前揭在本院審理中所述，相差亦不到一小時，實難認
    證人乙○○先後所述或與證人甲○○所述間，有重大出入可
    言。況證人乙○○手中並無其先前所製作之警詢筆錄，在相
    隔一年後至本院作證時，所述之時間點竟僅差距不到一小時
    ，反可認其前後所述，應屬一貫。
  又關於證人乙○○到場之時間部分，雖其於本案審理中證稱
    係在當日上午9 時50分至10時間到達新店捷運站（參見上開
    本院審判筆錄第11頁），與其於警詢中所述係在當日上午10
    時10分至15分間到達捷運站等語（參見上開偵查卷第11頁）
    ，似有所出入。惟證人甲○○、乙○○於警詢中均稱與被告
    係約定當日上午10時20分在新店捷運站一號出口面交（參見
    上開偵查卷第8 、11頁），證人甲○○於98年7 月10日事隔
    五個多月後，在偵查中向檢察官亦稱係約當日上午10時30分
    （參見98年度偵字第17939 號偵查卷第5 頁），於本院審理
    中則稱：「好像是10點或10點半，或是之間」等語（參見上
    開本院審判筆錄第6 頁），可徵證人甲○○就此部分之記憶
    隨時間而逐漸淡忘，若以其記憶最清楚時在警詢中所述之上
    午10時20分為準，證人乙○○若係如其警詢中所述在當日上
    午10時10分至15分間抵達，即屬早到5 到10分鐘左右，是其
    於本院審理時若對於相約時間已記憶不清，而改以被告所稱
    之上午10時見面作為基準（參見上開本院審判筆錄第14頁）
    ，則在其腦海中留存自己當時是早到約5 到10分鐘的印象下
    （併參見上開本院審判筆錄15頁），證稱當日係上午9 時50
    分到10時間左右到場，其記憶亦屬一貫，尚難認證人乙○○
    此部分所述，具有重大瑕疵。
(四)再依卷附證人乙○○所持0000000000門號行動電話之通聯紀
    錄所示，其確實於當日上午10時33分許起，即有多次撥打被
    告自承當時所持用之0000000000門號行動電話卻未接通之紀
    錄（通話秒數為0 秒），在此前後亦有多次與證人甲○○所
    持0000000000門號行動電話聯絡之紀錄，核與其所述上午10
    時許見到被告交付現金後，久候被告未返，故撥打電話聯絡
    被告查問，及過程中均有與證人甲○○聯絡等情相符，是證
    人甲○○雖未親自到場，然在證人乙○○當場轉述之情形下
    ，亦可了解整個過程。故若證人乙○○未曾將現金交予他人
    而係自己侵吞，則萬一被告接聽證人乙○○撥打之電話後與
    之對質，或接到證人甲○○之電話後當面澄清，甚至被告可
    能早一步打電話向證人甲○○查詢何以一直未見證人乙○○
    到場，則證人乙○○豈非將當場遭拆穿，徒增紛擾。況證人
    乙○○仍為在學學生，依其卷附財團法人金融聯合徵信中心
    查詢資料所示，信用狀況正常，當無侵占入己之犯罪動機。
    是綜合上情觀之，證人乙○○此部分所述應堪採信，其確有
    將現金轉交他人替證人甲○○購買行動電話，堪以認定。
(五)至證人乙○○交付現金之對象部分，固因其與對方僅有一面
    之緣，且前後不到幾分鐘，無法清楚記憶長相，但其於警詢
    中已提及對方之身材穿著為穿藍綠色格子襯衫，牛仔長褲，
    身高約175 公分，體型瘦高等情，與被告經警方通知到場時
    之特徵相近，被告亦恰巧有該格子襯衫。又證人乙○○雖不
    能完全確定長相，亦在指認照片時表示眼神相似等語（以上
    參見98年度偵字第14178 號偵查卷第11、17頁）。是雖不能
    僅憑證人乙○○之指認，即認定交付現金之對象即為被告，
    但至少其交付之對象係與被告身材面貌及穿著均相近之人，
    應無疑義。再依證人乙○○所述，該名男子走進後即訊問伊
    ：「妳是那個林什麼的朋友？」等語，伊問手機在哪裡，對
    方就說手機在朋友的通訊行，要伊到對面通訊行等，伊就拿
    錢給對方等語（參見上開本院審判筆錄第18、20頁），可徵
    對方除了知道證人乙○○係受林姓友人之託到場外，亦知可
    向證人乙○○謊稱該行動電話在對面通訊行藉以脫身，且證
    人乙○○不會懷疑即會先將現金交給對方，否則以一般面交
    係一手交錢、一手交貨之慣例，證人乙○○極有可能當場要
    求先看行動電話，則該名男子又如何能夠騙到金錢？顯然對
    方知悉證人乙○○係因購買行動電話到場，且如前揭證人甲○○所證，會將現金先交給伊後，由伊出面向他人購買再轉
    交給證人乙○○帶回種種細節，至為灼然。而當時知悉此種
    細節之男子，自僅有被告一人。
(六)反之，依被告所述，其當日確有到場，然因等到10時5 分仍
    未見證人乙○○到場，且撥打電話予證人甲○○不通，故先
    行離去。惟查，被告係特地趕到新店捷運站與證人甲○○或
    乙○○相約見面，縱使約定時間為當日上午10時，在無突發
    緊急事件之情形下，被告又怎會在僅等5 分鐘之情形下，就
    逕行離去。且依前述證人乙○○所持0000000000門號行動電
    話之通聯紀錄所示，當日10時起許有多次與證人甲○○所持
    0000000000門號行動電話聯絡之紀錄，按當時證人乙○○與
    被告同在新店捷運站1 號出口附近，證人甲○○則均在中和
    店內，復均屬大臺北區域內之市區，縱使行動電話系統商不
    同，也不致於證人乙○○能撥通電話給證人甲○○，而被告
    卻無法撥通電話給證人甲○○，可徵被告此部分所述，悖於
    常情。況且證人甲○○所要購買者乃為Sharp T91 型之行動
    電話，業如前述，被告卻稱所販賣者係自己之SonyEricsson
    廠牌之行動電話，亦令人存疑，且當時被告所留者之聯絡電
    話為0000000000號，業據其於警詢中供承在卷。是在此情形
    下，縱使有讓對方試機之必要，亦大可直接以該門號之SIM
    卡先供對方測試除撥打電話外之其他功能是否正常，或等到
    對方到場後，再將SIM 卡加以抽換，並無事先將自己所留之
    聯絡電話門號SIM 卡先行取下，使對方無法聯絡自己之理。
    顯見被告所辯，避重就輕，且與常情不符，難以令人採信。
(七)綜上所述，當時僅有被告一名男子知悉其與證人甲○○相約
    購買行動電話之細節，而當時出面向證人乙○○收取金錢者
    卻知悉此等細節，身形面貌及穿著亦與被告相當，被告所稱
    當天之行徑，復十分不合情理，令人難以採信，顯然當時出
    面向證人乙○○收取七千五百元者，即為被告本人，至為灼
    然。據此，被告上開所辯，尚非足採，本案事證明確，被告
    犯行堪以認定。
三、論罪科刑部分：
(一)核被告所為，係犯刑法第339 條第1 項之詐欺取財罪。
(二)本院爰審酌被告並無前科，有臺灣高等法院被告前案紀錄表
    一份在卷可按，素行尚可，其犯罪之動機在於貪圖不法利益
    、犯罪之手段、所詐取之款項為七千五百元，尚非甚鉅，暨
    被告犯罪後猶否認犯行，不見悔意，且迄未賠償被害人損失
    等一切情狀，量處如主文所示之刑，並諭知易科罰金之折算
    標準，以資懲儆。
據上論斷，應依刑事訴訟法第299 條第1 項前段，刑法第339 條
第1 項、第41條第1 項前段，刑法施行法第1 條之1 第1 項、第
2 項前段，判決如主文。
本案經檢察官陳旭華到庭執行職務。
中    華    民    國    99    年    6     月    18    日
                    刑事第十庭  審判長法  官 李幼妃
                                      法  官 鄭凱文
                                      法  官 張紹省
以上正本證明與原本無異。
如不服本判決，應於送達後十日內敘明上訴理由，向本院提出上
訴狀。
                                      書記官 周雅玲
中    華    民    國    99    年    6     月    18    日
附錄本案論罪科刑法條全文：
中華民國刑法第339條第1項
意圖為自己或第三人不法之所有，以詐術使人將本人或第三人之
物交付者，處五年以下有期徒刑、拘役或科或併科一千元以下罰
金。

司法院資訊處製作；財團法人民間司法改革基金會備份。
